【裁判字號】    98,訴,913
【裁判日期】    980825
【裁判案由】    就業服務法
【裁判全文】
臺北高等行政法院判決
                                       98年度訴字第913號
                              .
原      告  甲○○
被      告  臺北市政府
代  表  人  乙○○市長）住同.
訴訟代理人  丙○○
            林佳榛
上列當事人間因就業服務法事件，原告不服行政院勞工委員會中
華民國98年3 月10日勞訴字第0970035117號訴願決定，提起行政
訴訟，本院判決如下：
    主  文
原告之訴駁回。
訴訟費用由原告負擔。
    事實及理由
一、事實概要：
    原告於民國（下同）97年5 月21日起接續聘僱訴外人鄭秀惠
    所聘僱之越南籍看護工TRAN THI THUY （護照號碼：B00000
    00，下稱系爭看護工），在臺北市○○區○○路87號 9樓從
    事家庭看護工作，惟被看護人甘亞威（原告之兄）業於97年
    5 月20日死亡，原告仍於97年5 月26日檢附其戶口名簿等相
    關文件，委託邦雍人力仲介有限公司（下稱邦雍公司）向行
    政院勞工委員會申請接續聘僱系爭看護工，經該會以97年5
    月29日勞職許字第0971206011號函核准在案（聘僱許可期間
    為97年5 月21日至97年6 月6 日），復於97年6 月11日檢附
    前開文件向行政院勞工委員會申請展延聘僱許可，經該會勾
    稽查獲並以97年7 月15日勞職許字第0971010446號函移送被
    告辦理。案經被告調查認定原告違反就業服務法第5 條第2
    項第5 款規定屬實，遂依同法第65條第1 項規定並參酌行政
    罰法第18條、臺北市政府處理違反就業服務法事件統一裁罰
    基準第3 點第6 項規定，以97年11月6 日府勞二字第097369
    26200 號裁處書，處原告新臺幣（下同）300,000 元罰鍰（
    下稱原處分）。原告不服，主張於97年5 月16日將相關文件
    遞交邦雍公司後，隨即於97年5 月20日即遭喪兄之厄，實無
    餘力思即本件瑣碎之法律問題，且原告於甘亞威君死亡期間
    ，婆婆亦生重病，亦疏忽通知仲介公司甘亞威已死亡之訊息
    ，且據以裁罰300,000 元如此鉅額之就業服務法規定，根本
    非為原告所悉云云，提起訴願，亦遭決定駁回，遂提起本件
    行政訴訟。
二、本件原告主張：
（一）按「不得因不知法規而免除行政處罰責任。但按其情節，
      得減輕或免除其處罰」，行政罰法第8 條定有明文，故行
      為人雖有行政違法行為，惟倘其不知法律規定且違反情節
      輕微者，仍得減輕或免除其處罰。原告於97年5 月16日將
      相關文件遞交邦雍人力仲介公司後，隨即於97年5 月20日
      即遭喪兄之厄，收拾悲傷心情及準備兄長後事即已心力交
      瘁，且原告於訴外人甘亞威死亡期間，婆婆亦生重病；身
      為獨子的先生，則長年於臺灣、大陸往返工作，因此原告
      本身蠟燭二頭燒，疏忽應通知仲介公司甘亞威已死亡之訊
      息，更遑論就業服務法中有關裁罰300,000 元之嚴厲規定
      ，根本非為原告所悉。然而300,000 元的罰鍰對於一市井
      小民、無工作之家庭主婦而言，要一個人來負擔實屬無能
      力可及之事實。又原告於97年7 月15日收受行政院勞工委
      員會公文後，即本諸公民義務迅速聯絡邦雍公司協助辦理
      相關事宜，將本件可能損害降至最低，準此，原告既無任
      何違犯法令之意圖及意願，且本件亦未造成任何人包括外
      傭之損害，則原處分逕以就業服務法規定裁罰，忽略行政
      罰法第8 條規定及上開應予酌量之情事，顯已構成違法。
      又系爭看護工於被看護者死亡後，原告亦均提供其食宿及
      約定之待遇，協助處理往生者遺物，並無任何損及該名外
      勞權益之情事，當無虧於雇主之職責，就原告所違反之情
      節以觀，顯屬無意之失且並未造成任何人之損害，被告所
      處之罰鍰，實屬情輕而法重。
（二）另依司法院釋字第275 號意旨：「人民違反法律上之義務
      而應受行政罰之行為，法律無特別規定時，雖不以出於故
      意為必要，仍須以過失為其責任條件。但應受行政罰之行
      為，僅需違反禁止規定或作為義務而不以發生損害或危險
      為其要件者，推定有過失，於行為人不能舉證證明自己無
      過失時，即應受處罰。行政法院62年判字第30號判例謂：
      行政罰不以故意或過失為責任條件及同年判字第350 號判
      例謂：行政犯行為之成立，不以故意為要件。」故原告僅
      向行政院勞工委員會提出申請外籍看護工展延聘雇許可，
      原告既無故意也無過失發生損害及危險，而行政機關受理
      本件申請案時可採補正、退件或不予核准等行政行為，而
      非以行政重處罰為對人民最終手段及目的。再依司法院釋
      字第488 號意旨：「憲法第15條規定，人民財產權應予保
      障。對人民財產權之限制，必須合於憲法第23條所定必要
      程度，並以法律定之，其由立法機關明確授權行政機關以
      命令訂定者，須據以發布之命令符合立法意旨且未逾越授
      權範圍時，始為憲法之所許，迭經本院解釋在案。……惟
      基於保障人民權利之考量，其為實施實體內容之程序及提
      供適時之司法救濟途徑，亦應有合理規定，方符憲法維護
      人民權利之意旨，法律授權行政機關訂定之命令，為適當
      執行法律之規定，尤須對採取影響人民權利之行政措施時
      ，其應遵行之程序作必要之規範。」業說明憲法維護人民
      權利之意旨，法律規定之實體內容不得違背憲法。
（三）被告於認定原告有無違反就業服務法規定時，即應審酌其
      所為處分是否合乎行政程序法第7 條之比例原則，始於法
      無違。且人民賦予公權力予政府機關，政府單位應本著為
      民服務之心態做事，而非為方便管理，處處設限，實有違
      憲法保障人民生命、財產等憲法精神。另依行政罰法第7
      條規定：「違反行政法上義務之行為非出於故意或過失者
      ，不予處罰。」同法第18條第1 項及第3 項規定：「裁處
      罰鍰，應審酌違反行政法上義務所得利益，並得考量受處
      罰者之資力。」「依本法規定減輕處罰時，裁處之罰鍰不
      得逾法定罰鍰最高額二分之一，亦不得低於法定罰鍰最低
      額之二分之一，同時有免除處罰之規定者，不得逾法定罰
      鍰最高額之三分之一，亦不得低於法定罰鍰最低額之三分
      之一。但法律或自治條例另有規定者，不在此限。」
（四）就一個受照顧者死亡之後，雇主究應於多長時間告知仲介
      公司，其法理應該是相通的，依照行政院勞工委員會97年
      5 月29日勞職許字第097120611 號函核發聘僱許可在案，
      該函說明七亦明載：「新雇主申請聘僱外國人之許可原因
      消滅時（如被看護者死亡）應於事由發生日起30日，依外
      國人受聘僱從事就業服務法第46條第1 項第8 款至第11款
      規定工作之轉換雇主或工作程序準則之規定向本會申請轉
      換雇主或接續聘雇該外國人。」行政院勞工委員會所發之
      函既認為於受照顧者死亡後於30日通知仲介，即無所謂提
      供不實文件之問題。本件受照顧者係於97年5 月20日死亡
      ，原告則係於97年5 月23日知悉，並於97年6 月16日取消
      所有辦理，自未逾行政院勞工委員會97年5 月29日勞職許
      字第097120611 號函所限制之事由發生日起30日內之期間
      規定，且行政院勞工委員會訴願決定書及被告答辯狀內亦
      均載明至遲於97年6 月19日前辦理字樣，而原告也依規定
      在97年6 月16日辦理，並未違法，故原處分實屬違法、無
      理。
（五）末查，與本件相同訴願案件（勞訴字第0970027784號），
      就雇主林建華作出撤銷原處分不予裁罰之決定，故本件應
      循該例辦理等語。
（六）為此，原告依據行政訴訟法第4 條第1 項規定提起本件撤
      銷訴訟，並聲明求為判決：
    1.訴願決定及原處分均撤銷。
    2.訴訟費用由被告負擔。
三、被告則以：
（一）按就業服務法第5 條第2 項第5 款規定：「……五、辦理
      聘僱外國人之申請許可、招募、引進或管理事項，提供不
      實資料或健康檢查檢體。」同法第48條第1 項規定：「雇
      主聘僱外國人工作，應檢具有關文件，向中央主管機關申
      請許可。……」第65條第1 項規定：「違反第五條第一項
      、第二項第一款……規定者，處新臺幣三十萬元以上一百
      五十萬元以下罰鍰。」次按行政罰法第7 條規定：「違反
      行政法上義務之行為非出於故意或過失者，不予處罰。」
      第8 條規定：「不得因不知法規而免除行政處罰責任。但
      按其情節，得減輕或免除其處罰。」
（二）原告於97年5 月21日起聘僱系爭看護工從事家庭看護工作
      ，惟被看護人甘亞威業於97年5 月20日死亡，原告卻仍於
      97年5 月26日檢附其戶口名簿等相關文件向行政院勞工委
      員會申請接續聘僱系爭看護工並獲准聘僱許可在案（聘僱
      許可期間為97年5 月21日至97年6 月6 日），復於97年6
      月11日檢附前開文件向行政院勞工委員會申請展延聘僱許
      可，而遭勾稽查獲，其違法事實洵堪認定，被告本件認事
      用法尚無違誤。揆諸就業服務法第5 條第2 項第5 款、第
      48條第1 項及第65條第1 項規定意旨可知，行政院勞工委
      員會所為之聘僱許可，其性質係屬授益性質之行政處分，
      而檢具合法真實文件則為申請人取得許可之法定協力義務
      ，原告是否提供不實資料，自應以申請時即97年5 月26日
      為基準。惟查，本件原告聘僱系爭看護工從事看護工之工
      作，經行政院勞工委員會以97年5 月29日勞職許字第0971
      206011號函核發聘僱許可在案，該函「說明七」亦明載以
      ：「新雇主申請聘僱外國人之許可原因消滅時（如被看護
      者死亡），應於事由發生日起30日內，依『外國人受聘僱
      從事就業服務法第46條第1 項第8 款至第11款規定工作之
      轉換雇主或工作程序準則』之規定向本會申請轉換雇主或
      接續聘僱該外國人，如未依規定辦理，而指派外國人為他
      人工作或從事許可以外工作者，依『就業服務法』第63條
      或第68條規定核處。」是原告之兄即被看護人甘亞威已於
      97年5 月20日死亡，原告於收到上開公函後，即應於被看
      護人死亡後30日內（至遲於97年6 月19日前），依法申請
      轉換雇主或接續聘僱系爭看護工，然原告未告知邦雍公司
      被看護人死亡之事實，更於97年5 月21日將系爭外國人接
      至原告處幫忙辦理被看護人之後事，致邦雍公司分別於97
      年5 月26日與97年6 月11日以原告名義檢具受看護人生前
      之戶籍謄本等資料向行政院勞工委員會申請系爭外國人之
      接續聘僱及展延聘僱許可，則原告於辦理系爭看護工之接
      續聘僱及展延聘僱許可事項時，有提供不實資料之情事，
      洵堪認定。又原告既為申請之行為主體，對於申請時所應
      具備文件資料自應盡相當之注意義務以確保其真實性，故
      原告於被看護人死亡後，仍委任邦雍公司辦理系爭外國人
      接續聘僱及展延聘僱許可等手續，致發生提供上述不實資
      料之事實，則原告按情節應注意、能注意而不注意，顯有
      過失，應受處罰等語，資為抗辯。並聲明求為判決駁回原
      告之訴。
四、按「雇主招募或僱用員工，不得有下列情事：……五、辦理
    聘僱外國人之申請許可、招募、引進或管理事項，提供不實
    資料或健康檢查檢體。」「雇主聘僱外國人工作，應檢具有
    關文件，向中央主管機關申請許可。……」「違反第五條第
    一項、第二項第一款、第四款、第五款、第三十四條第二項
    、第四十條第二款、第七款至第九款規定者，處新臺幣三十
    萬元以上一百五十萬元以下罰鍰。」就業服務法第5 條第2
    項第5 款、第48條第1 項前段及第65條第1 項分別定有明文
    。次按，行政院勞工委員會95年9 月28日勞職外字第095050
    9561號函釋略以：「所謂提供『不實資料』（即就業服務法
    第5 條第2 項第5 款所規範之不實資料），應視雇主辦理聘
    僱外國人之申請許可、招募、引進或管理等各事項階段，依
    相關法規明定雇主辦理聘僱外國人應備文件之提供，雇主有
    積極偽變造行為或消極不作為、與事實不符仍提供者均已該
    當所謂『提供不實資料之要件』」；行政院勞工委員會97年
    4 月24日勞職管字第0970507874號函釋略以：「有關雇主向
    行政院勞工委員會申請家庭看護工各項申請階段，除入國引
    進許可及聘僱許可外，於『初次招募許可』、『展延聘僱許
    可』、『遞補招募許可』及『重新招募許可』，雇主均須檢
    附『雇主及被看護者之戶口名簿影本』以供審查。若地方主
    管機關經行政院勞工委員會通知雇主於被看護者往生後，仍
    持不實之『雇主及被看護者之戶口名簿影本』等相關文件辦
    理聘僱外國人之申請者，除非雇主有行政罰法第7 條第1 項
    規定事由不予處罰外，即應依就業服務法第5 條第2 項第5
    款及第65條第1 項規定處罰。」均為就業服務法之中央主管
    機關就所主管法律，為協助下級機關就不確定概念，統一解
    釋法令所定之行政規則，未逾越法律授權，符合法律規範之
    目的，且與社會通念相當，被告據以行政，自應尊重。
五、上開事實概要欄所述之事實，除後列之爭點事項外，其餘為
    兩造所不爭執，並有原處分書、行政院勞工委員會97年5 月
    29日勞職許字第0971206011號函（接續聘僱許可函）、行政
    院勞工委員會97年7 月15日勞職許字第0971010446號函、97
    年7 月15日勞職許字第0971257999號函、全國外國人動態查
    詢系統－藍領外國人詳細資料表、國內仲介機構基本資料表
    、外國人、原雇主及新雇主97年5 月21日三方合意接續聘僱
    證明書、鄭鎔及周甘鳳南97年8 月21日於被告勞工局談話紀
    錄、委任招募外籍家庭看護工合約書、統一發票、幫傭／監
    護工直聘之薪資表、甘亞威死亡證明書、原告97年6 月11日
    展延聘僱申請書、戶口名簿、外國人聘僱許可名冊、原告請
    求停止辦理展延聘僱切結書及說明函、原告97年12月11日切
    結書、外籍勞工管理資訊系統受監護人死亡自動列印通知函
    清冊等件附卷可稽，為可確認之事實。
六、歸納兩造之上述主張，本件之爭執重點厥為：原告是否具備
    本件之故意或過失？被告所處罰鍰是否適法？有無違反比例
    原則？茲分述如下：
（一）本件原告於97年5 月21日起聘僱系爭看護工從事家庭看護
      工作，惟被看護人甘亞威業於97年5 月20日死亡，原告卻
      仍於97年5 月26日檢附其戶口名簿等相關文件向行政院勞
      工委員會申請接續聘僱系爭看護工並獲准聘僱許可在案（
      聘僱許可期間為97年5 月21日至97年6 月6 日），復於97
      年6 月11日檢附前開文件向行政院勞工委員會申請展延聘
      僱許可等情，為原告所不爭執，復有行政院勞工委員會97
      年5 月29日勞職許字第0971206011號函（接續聘僱許可函
      ）、行政院勞工委員會97年7 月15日勞職許字第09710104
      46號函、97年7 月15日勞職許字第0971257999號函、原雇
      主及新雇主97年5 月21日三方合意接續聘僱證明書、甘亞
      威死亡證明書、原告97年6 月11日展延聘僱申請書、戶口
      名簿、外國人聘僱許可名冊等件附卷可稽，為可確認之事
      實。
（二）雖原告主張其於97年5 月16日將相關文件遞交邦雍人力仲
      介公司後，隨即於97年5 月20日遭受喪兄之厄，就提交之
      時而言，並無提供不實資料之情形云云。然按，依就業服
      務法第5 條、第48條規定意旨以觀，行政院勞工委員會所
      核發之外籍勞工聘雇許可，其性質為特許授益處分，而檢
      具合法真實文件則為申請人申請及引進外勞之法定協力義
      務，主管機關是否真實掌握「引進時點」之資訊，得以正
      確評估許可後，是否另有應中止引進事由，端賴申請人自
      申請許可至引進期間所提供之資料不僅為形式上真實，且
      為實質上真實，其間如有變更，並應隨時更替，是故，原
      告所提供之資料是否為「不實」，其判斷時點自各應以判
      斷得否「申請」及得否「引進（入境）」時為基準，申請
      時所提出之資料，事後如有變更而生中止引進之事由，自
      應及時補正資料，非得以提出時資料並無不實，而以「形
      式上實在」引為免責事由。本件受看護人甘亞威既於97年
      5 月20日死亡，而原告為申請之主體，未盡補正除戶資料
      之協力義務，任由邦雍公司仍繼續以甘亞威生前之戶口名
      簿等資料接續聘僱系爭看護工並申請展延，以接續聘僱及
      申請展延時點判斷該戶口名簿資料，當然為不實，不因該
      戶口名簿是否為經偽造、變造而有異，此並有前揭行政院
      勞委員會95年9 月28日勞職外字第0950509561號函釋、97
      年4 月24日勞職管字第0970507874號函釋可供參照。原告
      仍以甘亞威往生後並未提供任何資料，何有不實云云為辯
      ，實不足採。
（三）又原告訴稱「本件受照顧者係於97年5 月20日死亡，原告
      則係於97年5 月23日知悉，並於97年6 月16日取消所有辦
      理，自未逾行政院勞工委員會97年5 月29日勞職許字第09
      7120611 號函所限制之事由發生日起30日內之期間規定，
      且行政院勞工委員會訴願決定書及被告答辯狀內亦均載明
      至遲於97年6 月19日前辦理字樣，而原告也依規定在97年
      6 月16日辦理，並未違法，故原處分實屬違法、無理。」
      云云。但查，本件行政院勞工委員會97年5 月29日勞職許
      字第097120611 號聘僱許可函說明七固記載：「新雇主申
      請聘僱外國人之許可原因消滅時（如被看護者死亡）應於
      事由發生日起30日，依外國人受聘僱從事就業服務法第46
      條第1 項第8 款至第11款規定工作之轉換雇主或工作程序
      準則之規定向本會申請轉換雇主或接續聘雇該外國人。」
      然此係指聘僱外國人之許可原因於許可後消滅者而言，並
      不包括許可前消滅者，否則何有轉換雇主或接續聘雇該外
      國人之問題？本件被看護人甘亞威既係於行政院勞工委員
      會97年5 月29日勞職許字第0971206011號核准接續聘僱函
      作成前死亡，原告即應善盡補正除戶資料之協力義務，即
      時通知行政院勞工委員會停止辦理接續聘僱事宜，依照上
      開說明，即顯無該函說明七適用之餘地，是原告即便於97
      年6 月16日取消所有展延聘僱程序之辦理，仍不得以未逾
      行政院勞工委員會97年5 月29日勞職許字第097120611 號
      函說明七所記載30日為由主張免責。從而，原告之上節主
      張，即非可採。
（四）另按，行政罰法第7 條第1 項規定：「違反行政法上義務
      之行為非出於故意或過失者，不予處罰。」亦即，違反行
      政法上義務之處罰，應以其行為出於故意或過失為必要。
      再者，公法與私法，雖各具特殊性質，但二者亦有其共通
      之原理，私法規定之表現一般法理者，應亦可適用於公法
      關係，最高行政法院（89年7 月1 日改制前為行政法院）
      52年度判字第345 號判例可資參照。又「債務人之代理人
      或使用人，關於債之履行有故意或過失時，債務人應與自
      己之故意、過失負同一責任。」則為民法第224 條定有明
      文，是此規定於公法上債務之履行，亦得類推適用。本件
      被看護人甘亞威業於97年5 月20日死亡，本不得以其為看
      護對象聘僱外國人工作，應為原告所明知，然原告仍分別
      於97年5 月26日、同年6 月11日，委託邦雍公司，檢附甘
      亞威生前之戶口名簿等資料接續聘僱系爭看護工並申請展
      延，而原告所委任之邦雍公司，既依其指示辦理，自應認
      其為原告辦理聘僱許可及申請展延之履行輔助人，則該公
      司對於所受委任之申請許可程序進行既有提供不實資料之
      行為，即應視為原告之行為。因此，原告自有違反就業服
      務法第5 條第2 項第5 款規定之主觀故意，甚為明顯。雖
      原告訴稱伊無故意也無過失云云。然查，本件受看護人甘
      亞威係於97年5 月20日死亡，原告則於97年5 月23日知悉
      ，為原告陳明在卷，雖原告知悉其兄甘亞威死亡之時間係
      在97年5 月23日，並非合理時間，容與常情有違，然仍係
      在原告97年5 月26日、同年6 月11日申請接續聘僱系爭看
      護工及申請展延之前，原告實有充分之時間為適當之反應
      。因此，即便原告主觀上無違章之故意，亦有應注意、能
      注意而不注意之過失責任，此觀原告於起訴狀載稱「原告
      於97年5 月16日將相關文件遞交邦雍人力仲介公司後，隨
      即於97年5 月20日即遭喪兄之厄，收拾悲傷心情及準備兄
      長後事即已心力交瘁，且原告於訴外人甘亞威死亡期間，
      婆婆亦生重病；身為獨子的先生，則長年於臺灣、大陸往
      返工作，因此原告本身蠟燭二頭燒，『疏忽』應通知仲介
      公司甘亞威已死亡之訊息……」等語，亦可獲得印證。是
      以，原告訴稱伊無故意也無過失云云，實不足採。據此，
      被告認定原告有辦理聘僱外國人之申請許可事項，提供不
      實資料之行為，已違反就業服務法第5 條第2 項第5款 之
      規定，乃依同法第65條第1 項規定，從最輕裁處原告罰鍰
      300,000 元，經核既未逾越法定裁量範圍，且無與法律授
      權目的相違或出於不相關動機之裁量濫用，亦無消極不行
      使裁量權之裁量怠惰等情事，自難謂為不法。因此，原告
      訴稱原告顯屬無意之失且並未造成任何人之損害，被告所
      處之罰鍰，實屬情輕而法重，且已違反比例原則云云，洵
      非可採。此外本件復查無可減輕或免除處罰之情形，是原
      告主張應依行政罰法第18條第3 項規定減輕或免除處罰，
      亦乏所據。至於原告主張與本件相同訴願案件（勞訴字第
      0970027784號），就雇主林建華作出撤銷原處分不予裁罰
      之決定，故本件應循該例辦理一節，因原告所舉之案例僅
      係個案見解，且屬行政院勞工委員會所為之訴願決定，並
      無拘束本件之效力，是原告此部分主張，亦非可採。
七、綜上所述，原處分以原告違反就業服務法第5 條第2 項第5
    款之規定，事證明確，乃依同法第65條第1 項規定，從最輕
    裁處原告罰鍰300,000 元，其認事用法均無違誤，訴願決定
    遞予維持，亦無不合，原告徒執前詞，訴請撤銷原處分及訴
    願決定，為無理由，應予駁回。
八、兩造其餘陳述於判決結果不生影響，無庸一一論列，併予敘
    明。
據上論結，本件原告之訴為無理由，爰依行政訴訟法第98條第1
項前段，判決如主文。
中    華    民    國    98    年     8    月   25     日
                  臺北高等行政法院第一庭
                         審 判 長 法  官  王立杰
                                  法  官  楊得君
                                  法  官  劉錫賢
上為正本係照原本作成。
如不服本判決，應於送達後20日內向本院提出上訴狀並表明上訴
理由，如於本判決宣示後送達前提起上訴者，應於判決送達後20
日內補提上訴理由書（須按他造人數附繕本）。
中    華    民    國    98    年     8    月   25     日
                                  書記官  陳德銘


司法院資訊處製作；財團法人民間司法改革基金會備份。
